【裁判字號】    89,上易,379
【裁判日期】    890229
【裁判案由】    傷害
【裁判全文】
臺灣高等法院刑事判決                  八十九年度上易字第三七九號
    上  訴  人  臺灣臺北地方法院檢察署檢察官
    上  訴  人
    即  被  告  甲○○
    被      告  乙○○
右上訴人因被告傷害案件，不服臺灣臺北地方法院八十八年度易字第二七三二號，中
華民國八十八年十二月十四日第一審判決（起訴案號：臺灣臺北地方法院檢察署八十
八年度偵字第一四三二二號），提起上訴，本院判決如左：
    主  文
上訴駁回。
    事  實
一、甲○○與乙○○係在台北市○○區○○路二段三○七巷與無名巷口毗鄰擺攤為業
    ；二人平日時因攤位界址而迭有爭執，於民國（下同）八十八年六月十二日晚間
    九時許，在上址設攤處，又因相同問題發生爭吵，詎甲○○自恃其身強體壯，竟
    基於傷害人身體之犯意，出手毆打左腳小兒麻痺且行動不便之乙○○之左胸，隨
    後又以手掐住乙○○之頸部而將渠壓倒在地，致乙○○受有左肘擦傷（約一ｘ二
    公分）、右肘擦傷（約一ｘ一公分）、前頸部擦傷（約一ｘ一公分）、左膝擦傷
    （約一ｘ一公分）、右足擦傷三處（各約零點五ｘ零點五公分）及右膝擦傷（一
    ｘ一公分）等多處輕傷害。
二、案經乙○○訴由台北市政府警察局中正第二分局報告台灣台北地方法院檢察署檢
    察官偵查起訴。
    理  由
壹、上訴人即被告甲○○部分：
    一訊據被告甲○○坦承於右揭時地與被告乙○○因攤位界址問題有所爭執，惟矢
      口否認有傷害被告乙○○之犯行，辯稱：伊與被告乙○○發生爭吵後，被告乙
      ○○突然持玩具球棒毆打伊，伊為防止受到傷害，才將被告乙○○壓倒在地，
      伊並未毆打被告乙○○云云。
    二然查：被告甲○○於前開時地毆打被告乙○○致渠受傷之事實，業據被害人乙
      ○○於警訊時及偵審中指訴歷歷，且證人即警訊時負責製作筆錄之台北市政府
      警察局中正第二分局泉州派出所警員孫思源於偵查中到庭證稱：製作筆錄當時
      ，有看到被告乙○○全身多處瘀傷等語屬實（見偵查卷第二十頁反面），又證
      人孫思源與警訊時另一負責製作筆錄之該派出所警員陳信宏於原審審理亦均到
      庭證稱：製作筆錄當時，被告乙○○確係有受傷等語無訛（見八十八年十一月
      三十日審判筆錄）；此外，復有被告乙○○遭毆打後就醫驗傷之台北市立和平
      醫院診斷書一紙附卷可稽（見偵查卷第五頁）。參以，被告甲○○身強體壯，
      四肢健全，被告乙○○之左腳則患有小兒麻痺症，萎縮細小且行動不便，倘真
      如被告甲○○所辯：係被告乙○○持玩具球棒毆打伊云云，則以二人體型相較
      ，被告甲○○應可輕易閃避被告乙○○之侵害，何需選擇以將被告乙○○壓倒
      在地之方式排除侵害，是其傷害被告乙○○之犯意甚明。再觀諸被告乙○○之
      上開診斷書，被告乙○○受有左肘擦傷（約一乘以二公分）、右肘擦傷（約一
      乘以一公分）、前頸部擦傷（約一乘以一公分）、左膝擦傷（約一乘以一公分
      ）、右足擦傷三處（各約零點五乘以零點五公分）及右膝擦傷（一乘以一公分
      ）等多處輕傷害，可見被告甲○○於將被告乙○○壓制在地後，必有更進一步
      傷害被告乙○○之犯行，而被告乙○○因在地掙扎，才會造成上開多處之輕傷
      害，是其傷害被告乙○○之犯行自明。從而，被告甲○○前揭所辯，核與常情
      有違，顯係飾卸之詞，委無足採；事證明確，其犯行足堪認定。
    三核被告甲○○所為，係犯刑法第二百七十七條第一項之普通傷害罪。其先後數
      個傷害舉動之犯行，因係基於同一傷害犯意下之接續行為，僅侵害一法益，只
      論以一罪。原審因而援引刑法第二百七十七條第一項、第四十一條，罰金罰鍰
      提高標準條例第一條前段、第二條之規定，並審酌被告甲○○僅因細故即憤而
      毆打被告乙○○成傷，犯罪後猶飾詞巧辯未坦承犯行，以及其犯罪之動機、目
      的、手段、傷害程度等一切情狀，量處拘役伍拾日，並諭知以三百元折算一日
      之易科罰金折算標準，認事用法核無違誤，所處之刑亦屬適當，被告甲○○上
      訴意旨略以：乙○○的傷是在地上自己擦傷的云云，指摘原判決不當，為無理
      由，應予駁回。
貳、被告乙○○部分：
    一公訴意旨略以：被告乙○○基於傷害之犯意，於前述時間、地點，持充作攤位
      界線之玩具球棒毆打甲○○頸部及手、腳，致甲○○受有後頸、左前臂及雙足
      擦傷等輕傷害，因認被告乙○○亦涉有刑法第二百七十七條第一項之普通傷害
      罪嫌云云。
    二按犯罪事實應依證據認定之，無證據不得推定其犯罪事實；又被告行為不罰者
      ，應諭知無罪之判決，刑事訴訟法第一百五十四條、第三百零一條第一項分別
      定有明文。又對於現在不法之侵害，而出於防衛自己或他人權利之行為，不罰
      ，刑法第二十三條前段定有明文。另認定不利於被告之事實，須依積極證據，
      苟積極證據不足為不利於被告事實之認定時，即應為有利於被告之認定，更不
      必有何有利之證據（最高法院三十年上字第八一六號判例參照）。再事實之認
      定，應憑證據，如未能發現相當證據，或證據不足以證明，自不得以推測或擬
      制之方法，以為裁判基礎（最高法院四十年台上字第八六號判例參照）。末被
      害人之陳述如無瑕疵，且就其他方面調查又與事實相符，固足採為科刑之基礎
      ，倘其陳述尚有瑕疵，而在未究明前，遽採為論罪科刑之根據，即難認為適法
      （最高法院六十一年台上字第三０九九號判例參照）。
    三本件公訴人認被告乙○○涉有前開普通傷害罪嫌，無非係以：被害人甲○○之
      指訴、證人即處理本案警員孫思源、林忠義之證述及被告甲○○出具之台北市
      立中興醫院甲種診斷證明書一紙在卷，為其主要論據。惟訊據被告乙○○則堅
      詞否認前揭傷害犯行，辯稱：案發當日，被告甲○○藉故強侵伊設攤範圍，伊
      雖百般請求，惟甲○○置之不理，為蒐集其強佔攤位之證據，伊乃持照相機欲
      拍照存證，甲○○見狀竟基於傷害之犯意，對伊身體施以侵害，並將伊壓倒在
      地，至伊不能動彈，伊為排除侵害並防衛自己權利，才伸出雙手揮舞掙扎脫困
      ，如甲○○因而受傷，亦係伊正當防衛所肇致，伊絕無傷害甲○○之犯意；況
      充作攤位界線之球棒，係小朋友玩的塑膠空心球棒，很軟無法傷人；且伊左腳
      患有小兒麻痺症，行動不便，怎有力量毆打被告甲○○等語云云。
    四經查：
      (一)被害人甲○○雖指訴：係被告乙○○拿玩具球棒毆打伊，伊才將被告乙○○
        壓倒在地，豈料被告乙○○倒地後，又以雙手毆打伊云云。然如同前述，被
        告甲○○身強力壯，四肢健全，被告乙○○之左腳則患有小兒麻痺症，萎縮
        細小且行動不便，依一般情狀，單以被告乙○○弱小身軀言之，已難想像被
        告乙○○會有傷害甲○○之犯意。
      (二)次查，被害人甲○○指訴被告乙○○所持之球棒，其材質、樣式係塑膠軟性
        空心，屬小朋友之玩具，有照片一張附卷可稽，縱被告乙○○真有持上開球
        棒毆打被告甲○○，被告甲○○亦不可能因而受傷，是被告甲○○之傷勢，
        應非被告乙○○持上開玩具球棒毆打所致。
      (三)另查，依被害人甲○○所提出之診斷證明書記載雖受有後頸三處擦傷（各七
        ｘ一公分）、左前臂三處擦傷（各一ｘ零點一公分）、左足背擦傷（一點五
        ｘ一點五公分）及右足背擦傷（一點五ｘ一點五公分）等輕傷害；惟查依當
        時狀況，被害人甲○○基於傷害人身體之犯意，出手毆打被告乙○○之左胸
        ，又以手掐住被告乙○○之頸部而將渠壓倒在地等行為，對被告乙○○言，
        自屬現在不法之侵害；而上開現在不法之侵害，因有進一步危害被告乙○○
        之生命或造成被告乙○○身體更大傷害之可能，徵之經驗法則，被告乙○○
        必會竭盡所能掙扎以求擺脫，在被告乙○○掙脫過程中，有可能因而造成被
        害人甲○○受有上述傷害；再參酌被害人甲○○侵害之方式及危險性，被告
        乙○○之上開掙脫舉措，係避免被害人甲○○繼續侵害或再為攻擊而造成法
        益破壞所採取之必要正當防衛手段，實為客觀上所必需，合乎防衛必要性，
        亦未逾越被害人甲○○對渠傷害所造成法益侵害之程度，符合比例原則，無
        防衛過當可言，應阻卻違法。
      (四)從而，被害人甲○○所受之傷，應係被告乙○○出於防衛意思之正當防衛行
        為所致，屬正當防衛，且無防衛過當情事，依刑法第二十三條前段規定，自
        屬不罰；是被告乙○○上開所辯之詞，尚堪採信；原審因而為被告乙○○無
        罪之諭知，依首開說明，經核尚無不合。檢察官上訴意旨略以：原審僅憑被
        告乙○○罹患小兒痲痺之事實，逕認其無傷害之犯意，實屬率斷；又被告甲
        ○○、乙○○係互毆成傷，且不能證明係被告甲○○先行施以侵害，被告乙
        ○○自不得主張正當防衛云云。惟查，原審就被害人甲○○所受傷害係出於
        被告乙○○防衛意思之正當防衛行為所致，且無防衛過當之情事，已詳載其
        認定之理由及依據，檢察官仍執前詞指摘原判決不當，為無理由，應予駁回
        。
參、據上論斷，應依刑事訴訟法第三百六十八條，判決如主文。
本案經檢察官彭坤業到庭執行職務。
中     華     民     國    八十九   年       二       月     二十九     日
                             臺灣高等法院刑事第十一庭
                                 審判長法  官  楊  照  男
                                       法  官  楊  炳  禎
                                       法  官  葉  麗  霞
右正本證明與原本無異。
不得上訴。
                                       書記官  江  春  梅
中     華     民     國    八十九   年       三       月       二       日
附錄：本判決論罪科刑法條全文
刑法第二百七十七條
傷害人之身體或健康者，處三年以下有期徒刑、拘役或一千元以下罰金。
犯前項之罪因而致人於死者，處無期徒刑或七年以上有期徒刑，致重傷者，處三年以
上十年以下有期徒刑。


司法院資訊處製作；財團法人民間司法改革基金會備份。
